行　政　法　院　判　決　　　　　　　　　　　　　　八十七年度判字第六七二號
　　原　　　告　甲○○
　　被　　　告　宜蘭縣政府
右當事人間因有關土地事務事件，原告不服內政部中華民國八十六年九月二十二日台
內訴字第八六○三九一八號再訴願決定，提起行政訴訟，本院判決如左︰
　　主  文
原告之訴駁回。
　　事  實
緣原告於民國八十四年十月十八日持憑宜蘭縣冬山鄉公所八十四年八月十八日鄉建字
第一一八一五號、一一八一六號函核發之未實施建築管理地區建築物證明書向被告申
請將其所有坐落宜蘭縣冬山鄉○○段五八九、五九○、五九一、五九二、五九三地號
特定農業區農牧用地土地更正編定為同區甲種建築用地，案經被告以八十六年三月三
日府地用字第一九一六四號函復：「．．．二、查本案既經本縣羅東地政事務所．．
．查明，該未實施建築管理地區建築物證明書所載用途分別記載為『鹿舍使用』及未
載明用途之木造空屋，係『倉儲設備』，仍屬農業發展條例第三條第十款規定之農業
用地。核未符內政部頒『製定非都市土地使用區圖及各種使用地作業須知』九（二）
說明２、３之規定，所請更正編定，未便照辦。」等語，予以否准。原告不服，提起
訴願、再訴願，遞遭決定駁回，遂提起行政訴訟。茲摘兩造訴辯意旨如次：
原告起訴意旨及補充理由略謂：一、被告認定冬山鄉公所一一八一五號函未記載用途
之建築物係「倉儲設備」者，及認定該建築物及冬山鄉公所一一八一六號函記載另棟
為鹿舍使用之建築物均為農舍者，與事實均有不符，且有違經驗法則：(一)、系爭未記
載用途之建築物前於台灣省政府八十三年六月二日八三府訴一字第一五三八○二號再
訴願決定理由中及鈞院八十三年度判字第二○九四號判決理由中，均認為係「車庫等
」，而非「倉儲設備」。然而於本件行政救濟程序中被告曾要求羅東地政事務所應就
系爭兩棟建築物之用途「請先向冬山鄉公所查證後，再依法覈實處理」，惟羅東地政
事務所係在冬山鄉公所僅函覆「據此前開要點並未明定建築作何用途使用」之情況下
，即逕自率爾認定系爭未記載用途之建築物為「倉儲設備」，同一棟建築物經由不同
之機關對其使用用途所為之認定，竟然會因發生在不同之救濟程序中，其認定結果即
有如是大之差異。(二)、系爭未記載用途之建築物「其房屋牆壁為地面起高度約一公尺
之水泥磚牆，上方為四寸角板所釘成之木板牆」，此為被告承認之事。惟被告所謂之
「木板牆」者，實為舊式建築物中可推拉式之木板窗戶，而該棟建築物亦因之通風良
好，日照充足，且於木板窗戶打開時，不但是風吹得進來，雨亦淋得進來。該棟建築
物如果作為倉儲設備使用，則存放其內之物將會有被雨淋濕之虞，亦會有被日晒而變
質之慮，其情形並不適於作為倉儲設備使用，是故被告認定其為倉儲設備者，顯然有
違經驗法則。(三)實則該棟建築物係供人住居之用，且其自始即用作為員工宿舍。至於
被告謂其「連廁所、衛浴設備等起居設施均無，顯非供個人或公眾使用之構造物」云
云，按該棟建物緊臨之其旁經羅東地政事務所核准其基地得變更使用編定之另一合法
房屋，其內有完善之廚房及衛浴設備，其即係用以提供系爭未記載用途之員工宿舍內
住人員之衛浴及餐飲之用，是故並無被告所質疑之事存在。(四)至於該一未記載用途之
建築物中間部份有鐵捲門之房間，即係作為車庫使用。由是之故，才會有台灣省政府
及鈞院於前一行政救濟程序中認為其為車庫之緣由。(五)系爭記載鹿舍使用之建築物，
其面積約五二三平方公尺，惟其所座落之鹿安段五八九地號土地之面積為三三九三平
方公尺（未扣除另一棟建物以用電資料准更正編定之面積八○五平方公尺），該土地
面積百分之十則為三三九點三平方公尺，因此之故，僅以其地板及所在土地之面積而
言，即與農舍之總樓地板面積不得超過四百九十五平方公尺及建築面積不得超過其耕
地面積百分之十之限制規定不合，是故該記載鹿舍使用之建築物顯然不可能是農舍。
(六)原告興建右項該建物之初，並非作養鹿使用，蓋其建築材料係用堅固之鋼筋水泥為
結構體，而一般作養鹿使用之建物均係臨時性之結構體，用以降低飼養之成本。二、
系爭兩棟建築物確實不屬農舍，有下列法令為據，被告及原決定機關一再將其曲解為
農舍者，顯有不當。(一)「實施都市計畫以外地區建築物管理辦法」第四條規定「申請
興建自用農舍之起造人，應具有自耕農身分」；「實際區域計畫地區建築管理辦法」
第六條第一項第一、二款規定「申請建造農舍時，應填具申請書並檢附左列書圖文件
，向當地主管建築機關申請辦理：一、現耕農身分證明。二、無自用農舍證明．．．
」同辦法第五條第一項更規定：「於各種用地內申請建造自用農舍者，其總樓地板面
積不得超過四百九十五平方公尺，建築面積不得超過其耕地面積百分之十．．．」。
此為關於申請建造農舍之必要條件及限制之規定。(二)、依據內政部七十六年十一月七
日台內地字第五五六六一四號函對農舍所下定義為：「農舍係指依『實施區域計劃地
區建築管理辦法』、『實施都市計劃以外地區建築物管理辦法』或本部5.台內營
字第五八九四九九號函申請建造並經核發農舍建造及使用執照之農舍而言。」，又依
據台灣省政府地政處七十二年九月二十三日地四字第四六三一號函發佈之「辦理非都
市土地使用現況調查工作要點」第六條第二項第四款ｂ點之規定：「農舍：包括附屬
之農舍內畜舍、禽舍，但不包括獨立之畜、禽舍。」(三)、所謂的農舍者，除了係具備
前述必要條件所申請建造之建築物以外，其範圍頂多只是還包括「附屬農舍內之畜舍
、禽舍」而已，惟並不包括「獨立之畜、禽舍」在內。(四)、按原告從來沒有過自耕農
之身分，也從來沒有過依據前述必要條件申請興建農舍，尤其是於系爭五筆土地上之
任何一棟建物內之用水、用電，原告從來也都不曾享受過農民或農舍所得享有之優惠
，是故系爭土地上之任何一棟建物均非農舍。從使有人將系爭兩棟建物都認定為畜舍
或禽舍，其亦非「附屬農舍內之畜舍、禽舍」，而應屬「獨立之畜舍、禽舍」。蓋系
爭五筆土地上並無任何獨立之農舍存在，既無獨立之農舍存在，那來附屬於農舍內之
畜禽舍！三、被告及原決定機關一再認定系爭建物為農舍，並一再援引農業發展條例
第三條第十款等等規定而否准更正編定者，顯有曲解法令之處：(一)、被告及原決定機
關所援引之內政部六十四年八月二十三日台內地字第六五六一○九號函，其主旨係規
定：「農舍基地地目為『田』、『早』者應免分割或變更地目」，其說明三之全文則
為：「農舍為農業經營不可分離之房舍，其基地依照農業發展條例第三條第十款之規
定，仍屬農業用地，『如該項基地原為田、早地目者』，基於上開規定，應免於分割
或變更地目」。另被告援引之前台灣省地政局1.六七地四字第七八七五號函說明
二３，其內容則為「農舍起造人檢附建築及使用執照或合法完工證明文件內記載為農
舍字樣應為農舍。又豬舍、牛舍、雞舍，均屬農舍，不得變更地目及分割。」(二)、準
此而言，縱使是農舍者，猶須其基地之地目為田或早，始得免於分割或變更地目，換
言之，並非所有之農業用地均應免於分割或變更地目。此於省府七十五年五月三十一
日府地六字第一四七四九七號函中亦釋示謂：「．．．（三）查土地法第三十條及業
發展條例第三十條之執行範圍均限於耕地（參照農業發展條例第三條第十一款、內政
部七十年三月二十日台內地字第一○四○九號函），養殖用地按同條例第三條第十款
雖屬『農業用地』，但非『耕地』，為求簡政便民，仍以不列入土地法第三十條執行
範圍為宜」云云，亦足為佐證。此外，所謂之「豬舍、牛舍、雞舍．．．不得變更地
目及分割」云云，亦須「附屬農舍內之畜、禽舍」始屬之，蓋前揭前台灣省地政局七
八七五號函係發布在前揭台灣省政府地政處四六三一號函之「辦理非都市土地使用現
況調查工作要點」之前，依據後法優於前法之原則，顯然應依據「辦理非都市土地使
用現況調查工作要點」之規定而認定「獨立之畜禽舍」不包括在農舍之範圍內才是。
(三)、系爭五筆土地早在六十三年九月二十四日及六十四年六月十九日即由「田」地目
變更為「養」地目，之後即非屬耕地，而且其上亦無任何一棟建築物係農舍或附屬農
舍內之畜禽舍，是故於本案實不應援引前揭內政部六五六一○九號函及前台灣省地政
局七八七五號函作為准駁之依據。又前揭原決定機關援引之二份函文之內容係在限制
農業用地中之田早地目者之「分割」及「地目變更」，惟並未限制其「更正編定」。
而本案係申請更正編定，並非申請地目變更或分割，是故前揭二份函文於本案亦無適
用之餘地。此外，後一份函文之說明二、４則謂：「現為非耕地地目土地，其已建築
部份並己有合法證明文件皆可同時申請地目變更及更正編定，併於補辦分割後辦理更
正編定與地目變更」云云，由是亦知被告及原決定機關並未就該函文之全部內容為適
用，是故才誤為否准更正編定。(四)、行政機關於人民欲申請興建農舍時，是加以重重
必要條件之限制，使得申請農舍之興建係困難重重。惟對於系爭兩棟建築物，被告於
認定其是否為農舍時，為了達到其將系爭兩棟建物歸類為農舍之目的，被告卻又不依
人民申請興建農舍時所必須具備之必要條件來作為認定標準，反而另以一套極為寬鬆
之標準以便儘量將該二建築物認定為農舍。按原告興建之系爭兩棟建築物根本不符合
申請興建農舍之必要條件，亦即是說，依現行法令而言，若以系爭兩棟建築物之情況
來申請興建農舍的話，一定是會被主管機關駁回的。則一旦被告將其認定且歸類為農
舍的話，試問原告將來是否因之即可享有農民於農舍及耕地應有之種種優惠﹖又原告
是否因之即可申請就該二建物為農舍之修建或改建﹖實則此些問題於主管機關一定是
採取否定之態度。則顯然行政機關對於人民欲申請興建農舍時是採用一種標準，而對
於已興建完成之建築物行政機關卻認定其是否農舍時，又是採用另一個標準，則行政
機關此種前後標準不一，且處處欲限制人民權利之心態，正是違反了平等原則及依法
行政原則。而本事件之被告及原決定機關恰是有此種作為，實難令人民甘服。四、系
爭兩棟建築物係於宜蘭地區使用地編定公告前之合法建築物，且已作為建築使用：(一)
、系爭五筆土地早在六十三年九月二十四日及六十四年六月十九日即經核准地目變更
而由「田」地目變更登記為「養」地目，當此之時亦一併解除系爭土地「農業用地」
之編定，此有舊有之土地登記謄本上以斜線塗銷「農業用地」之戳章可得為證。(二)、
本件土地自其解除農業用地之編定時起至七十三年十月十五日宜蘭縣政府辦理非都市
土地使用編定公告確定之前為止，系爭土地均非屬農業用地，且為法明定得比照建地
目之使用，其建築並無限制，為未實施建築管理之地區。是故冬山鄉公所才准予核發
前揭兩份完工證明書，而此項證明書，亦經被告八十五年二月十二日八五府訴字第一
三一六四二號函之訴願決定書理由中認為係合法建築物證明文件，則糸爭土地於使用
地編定結果公告前已作為合法建築使用之事實，即得到證據可證明之。五、原告申請
本件使用地更正編定者係於法有據：(一)、台灣省政府七十年二月十二日七十府建四字
第一○三五九○號函發布之「台灣省非都市土地使用編定時建築管理實施要點」第六
點規定：「位於未實施建築管理地區，在非都市土地使用編定公告前已興建完成之建
築物，可逕向當地鄉鎮市公所申請未實施建築管理地區證明，以憑接水接電及更正編
定之用。」惟其根據此一規定前段所言，原告乃得以據之向宜蘭縣冬山鄉公所申請取
得前揭兩份完工證明書，其即所謂之「未實施建築管理地區證明」，則原告既已取得
該兩份完工證明書，自得「以憑更正編定之用」。(二)、內政部七十四年七月二十六日
台內地字第三二二二三六號函核釋之「早」地目農牧用地經依法取得使用執照或完工
證明者得更正編定為甲種建築用地，其函文係「依『製定非都市土地使用分區圖及編
定各種使用地作業須知』七（四）（１）規定（註：修正後為九、（二）說明２、（
３）），特定農業區及一般農業區內之土地，與使用編定結果公告前，非屬『建」地
目，實際已全部（宗）作建築使用者，編為甲種建築用地。本案土地係『早』地目土
地，亦非屬實施建築管理地區範圍，如經依法取得使用執照或完工證明，即符合上開
作業須知規定，得准予更正為甲種建築用地．．．」。此項函令之核釋內容與本件申
請案之情形完全相符，亦得為本件更正編定之依據。(三)、台灣省政府地政處八十二年
七月三十一日函頒「處理非都市土地使用編定後異動更正說明」壹、二（二）中明文
規定：「．．．於編後提出證明文件且該證明文件，現仍屬有效者」即得更正編定，
而原告所提出之系爭兩份完工證明書即係上述規定所指之證明文件，該些證明文件現
仍屬有效，且系爭五筆土地之使用實況亦與「製定非都市土地使用分區圖及編定各種
使用地作業須知」及「辦理非都市土地使用分區及編定各種使用地作業要點」之規定
相符，並有六十一年十一月間用電證明及實地照片為證。(四)、內政部七十八年四月一
日台內地字第六八○一九二號函修正發布之「製定非都市土地使用分區圖及編定各種
使用地作業須知」九、（二）說明２、（３）規定：「於使用編定結果公告前實際已
全部（宗）作建築使用者（即可在特定農業區編為甲種建築用地）」。其第九條第（
二）項之編定原則表內亦記載特定農業區甲種建築用地係「依使用現況編定」。(五)、
台灣省地政處七十二年九月二十三日地四字第四六之一號函發布之「辦理非都市土地
使用分區及編定各種使用地業要點」乙、三、（六）、２．規定：「特定農業區．．
．非建地目實際已全筆土地供建築使用，編為甲種建築用地」。其附件一編定原則表
內，亦記載特定農業區甲種建築用地係「依使用現況編定」。(六)、系爭五筆土地於使
用編定結果公告前實際上已全部作為建築使用及全筆土地供建築使用，是故與前引法
規並無不合之處：1.建築法第四條規定：「本法所稱建築物為定著於土地上．．．之
構造物或雜項工作物。」同法第七條規定：「本法所稱雜項工作物為．．．圍牆。」
土地法第五條第二項規定：「附著於土地之建築物或工事，為建築改良物。」2.原告
自六十一年十一月起即於「冬山鄉順安村八十一號之二」（現址已整編為順安村三十
一鄰華祥路一七三號）之用電地址取得用電，此有台灣電力公司宜蘭區營業處證明書
函為憑。當時之用電範圍即已及於系爭五筆土地全部，亦即除了本事件中具備有建築
物證明書之系爭兩棟房屋以外，亦及於另棟座落於系爭五八九地號上且業經核准更正
編定為甲種建築用地範圍土地上之房屋，以及亦及於系爭五筆土地共同出入使用之通
道及大門，此等事實有照片為證。3.其次，系爭五筆土地上除了前述三棟房屋以外，
自六十一年間起，即於其四週用圍牆予以圍繞起來。而圍牆者，依前引建築法及土地
法法條之規定，亦屬於「建築物」及「建築改良物」。而且依照系爭五筆土地之使用
現況言之，除了該三棟房屋為永久性合法建築物且不屬於農舍以外，凡是出入到馬路
之通道、大門、及圍牆等等，均是其四週附屬用地，因此之故，系爭五筆土地事實上
於六十一年間即均已全部作建築使用。4.退一萬步言之，假如暫時不就系爭五筆土地
中存有水池之土地而論，縱使單就其上並無水池之系爭五九○地號土地而言，由於其
上並無任何一個水池，而且其上又坐落有系爭第一一八一五號建築物證明書所指之未
記載用途之建築物，加之其上又有廣場及出入通道連接大門與系爭五筆土地上之三棟
建築物，是故系爭五九○地號土地顯然是單純地全部作為建築使用，絕非養殖用地或
農地用地。被告及原決定機關不察，僅以其餘四筆土地上有水池，即一併將系爭五九
○地號土地予以駁回，顯有不當。六、依據被告所言，似乎只要是空心磚砌成之牆壁
就不會是堅固之牆壁。惟該棟建築物自完工以來至今已數十年，其間從來不曾有過倒
塌或龜裂之事發生，何來不堅固之事可言，而且原告亦曾一再強調，該棟建物挖掘有
地基，且為鋼筋水泥之結構體，絕非一般臨時性結構體之建築物。是故被告所言純係
憑空臆測之詞。又被告所謂之「揆其立法意旨．．．應係指．．．供一般建築使用者
」云云，純係私自臆測之詞。此觀諸內政部六十年七月二日台內地字第四二三一九八
號函宣稱「無牆壁之鋼架建築物，既係建築改良物之一種．．．自可准予依法辦理登
記」云云，則可瞭解到即使是無牆壁之鋼架建物都是屬於可依法辦理登記之建築物，
則系爭建物係已有牆壁之建物，當然更是屬於可依法辦理登記之建物，既然如此，則
「台灣省非都市土地使用編定時建築管理實施要點」及內政部七十四年七月二十六日
台內地字第三二二三六號函之內容自是沒有予以排除適用之道理，更何況該二令函自
始即無限制其適用範圍僅限於被告所謂的「一般建築使用」者。七、被告於其八十五
年四月一日府地用字第三二四○二號函中，故意僅僅指述被告所認定之現況，然而被
告對於系爭五筆土地之地目並非田早地目、及宜蘭地區於系爭兩棟建物完工當時，其
使用地編定尚未完成，是故於當時使用地尚未編定之情況下，系爭五筆土地可作建築
使用，且其建築並無限制等等重要事項，被告均未於其前揭請示函中提到，由是乃造
成誤導台灣省政府地政處之結果，是故省府地政處在其八十五年四月九日八五地四字
第二○五一九號函中才會援引內政部六十四年八月二十三日台內地字第六五六一○九
號函供為參考之用。實則被告於其請求函中係有意隱瞞部份事實，並故意藉此來誤導
省府地政處，然後讓省府地政處陷於錯誤，而援引並不能適用於本事件之令函而為回
覆。被告之居心實難令人苟同。八、所謂的養殖魚池，其四邊護岸必須是鋼筋混凝土
造（註：以免護岸裂開，魚類逃逸），以及仍須有飼料混合室、飼料放置台、馬達風
扇車、及換水輸送溝等設施，此外養殖魚池之池底必須鋪設水泥（或墊以塑膠布），
其上再覆蓋以細砂。惟系爭五筆土地之水池中無一有上述設施或結構，根本沒有辦法
作為養殖魚池之用。是故被告認定系爭五筆土地內之水池為養殖魚池者，如果不是被
告閉門造車、不諳世事的話，就是被告有意不讓原告之聲請得被核准而所編出之理由
。九、前述之七十二年間實施勘查之人員根本未赴實地勘查即逕自將本件五筆土地以
「養殖魚池使用」記載於資料卡。七十三年間複查會勘人員辦理建物調查時即漏未將
本件四週圍牆及其中央大間之建築改良物記載於會勘紀錄，致無此項建築設施之記載
，此舉實已有違「辦理非都市土地使用現調查工作要點」第六條第二項第一、二款之
規定。為此特請鈞院准予傳喚當時之各該勘查人員陳圳川、李文章、郭耀明出庭應訊
與原告對質。並將一再訴願決定及原處分均撤銷等語。
被告答辯意旨略謂︰一、原告前於八十二年五月二十一日申請系爭五筆土地由特定農
業區農牧用地更正編定為同區甲種建築用地，經羅東地政事務所邀請有關單位實地會
勘結果後，僅核准同段五八九地號部分土地於申辦分割後，更正編定為甲種建築用地
，其餘土地未予照准，原告不服，循序提起訴願、再訴願、行政訴訟及行政訴訟再審
等程序審理終結，均遭駁回。原告復於八十四、八十五年間再次持憑冬山鄉公所八四
鄉建字第一一八一五號及一一八一六號函核發之未實施建築管理地區建築物證明書申
請更正編定，經該所派員再赴實地勘查，其中第一一八一五號證明之建築物未載明用
途，現況為木造空屋，其房屋牆壁為地面高度約一公尺之水泥磚牆，上方為四寸角板
所釘成之木板牆，屋內僅置一可移動之簡單木床，餘堆放雜物，連廁所、衛浴設備等
起居設施均無，顯非供個人或公眾使用之構造物，應屬倉儲設備用，有照片可資佐證
。另第一一八一六號函證明之建築物用途記載為「鹿舍使用」，該棟建築物四週均為
空心磚砌成之牆壁（通風牆）與一般建築物之堅固牆壁不同，屋內並有養鹿隔間拆除
之痕跡，原告亦承認曾有供養鹿之用，現為空屋、堆放雜物，房屋出入口為鐵欄杆作
成之大門。以上兩棟建築物均屬農業發展條例第三條第十款農業用地：「指供農作、
森林、養殖、畜牧及與農業經營不可分離之農舍、畜禽舍、倉儲設備．．．及其他農
用之土地」之範疇，又依內政部六十四年八月二十三日台內地字第六五六一○九號函
規定：「農舍為農業經營不可分離之房舍，其基地依照農業發展條例第三條第九款之
規定（修正後為第十款），仍屬農業用地．．．基於上開規定，應免於分割或變更地
目」。及前台灣省地政局六十七年一月二十五日六七地四字第七八七五號函說明二、
３規定：「農舍起造人檢附建築及使用執照或合法完工證明文件記載為農舍字樣應為
農舍。又豬舍、牛舍、雞舍、均屬農舍，不得變更地目及分割」，經查原告所檢附之
建築物完工證明書，均符合上開法令規定之農舍，依據內政部頒「製定非都市土地使
用分區圖及各種使用地作業須知」九、二說明２、３規定，駁回所請，依法並無不合
。二、查系爭五筆土地，依據羅東地政事務所於民國七十二年十一月十六日會同冬山
鄉公所實地勘查之資料卡所載，其現況為養殖魚池使用，依上開作業要點規定編定為
特定農業區農業用地，並無違誤。而原告持憑冬山鄉公所核發之完工證明書要求更正
編定為甲種建築用地，惟該完工證明書記載為「鹿舍使用」，另未載明用途木造空屋
係屬倉儲設備，顯非供一般建築使用，依據農業發展條例第三條第十款規定，仍屬農
業用地，被告否准所請，並無不合。原告一再辯稱係依據台灣省政府訂頒之「台灣省
非都市土地使用編定時建築管理實施要點」第六點規定：「位於未實施建築管理地區
，在非都市土地使用編定公告前已興建完成之建築物，可逕向當地鄉鎮市公所申請為
實施建築管理地區證明，以憑接水電及更正編定之用。」及內政部七十四年七月二十
六日台內地字第三二二三六號函示：「如經依法取得使用執照或完工證明，即符合上
開作業須知規定，得准予更正編定為甲種建築用地。」可辦理更正編定。揆其立法意
旨，應係指取得使用執照或完工證明供一般建築使用者，始足當之。另參照台灣省政
府八十四年十月九日八四地四字第六六四五九號函示：「．．．檢附用電證明申辦更
正或補辦編定為一般建築用地時，請貴府切實查明其用電證明確係供一般建築使用者
，始得據以辦理，其他供養殖或農業設施使用之用電證明文件，則不得據以辦理補辦
編定或更正編定。」準此，本案之鹿舍、倉儲設備仍屬農業用地，自無上開規定之適
用。三、按下級機關對法令執行產生疑義，報請上級機關釋示，仍屬行政法執行之正
當程序，且省地政處以八十五年四月九日八五地四字第二○五一九號函示略以，有關
更正編定案件，「製定非都市土地使用分區圖及編定各種使用地作業須知」九、內政
部六十四年八月二十日台內地字第六五六一○九號函及「處理非都市土地使用編定後
異動更正說明」壹、二、(二)，已有規定，因此，本案應請依照上開規定辦理。本案依
照省地政處函示之規定，詳實審查後否准所請，並無違誤。四、因冬山鄉公所核發之
完工證明書，一張載明為「鹿舍使用」，另一張並未載明用途，遂函請冬山鄉公所查
明其用途為何，以作為本案審查之參考，雖該所嗣並未據以函復，但無關本案審查之
實質。五、經查台灣省民政廳三十六年七月二十九日民地甲字第一五○號代電所頒之
「地類地目對照表」規定，「養」地目係為魚塭，屬第二類直接生產用地，而「建」
地目為第一類建築用地。本件土地既屬特定農業區供養殖使用者，依據「辦理非都市
土地使用分區及編定各種使用地作業要點」乙、三、(六)、５及「製定非都市土地使用
分區圖及編定各種使用地作業須知」九、(二)、說明２、３規定，及七十二年十一月十
六日實地勘查之資料卡所載，現況既為養魚池使用，並非作一般建築使用，因此，編
定為農牧用地，並無違誤。惟原告持憑冬山鄉公所核發之完工證明書，要求更正編定
為甲種建築用地，但查該證明業已記載為「鹿舍使用」，未載明用途者經查為「倉儲
設備」，且從現況觀之，顯非供一般建築使用，自難准予更正編定為甲種建築用地。
六、末查原告申請更正編定之系爭土地合計面積達九六六三平方公尺，除該用電證明
之房屋坐落鹿安段五八九地號部分土地業經羅東地政事務所八十二年十一月四日八羅
地四字第九九三一號函核准更正編定為甲種建築用地外，其部分土地另有一養魚池及
面積約五二三平方公尺之「鹿舍」與同段五九○、五九○－一地號土地上面積約六○
平方公尺之「倉儲設備」平房，係屬農業用地，同段五九一、五九二、五九三地號等
三筆為養魚池（周圍以土方砌護岸）實地設施及其現況亦為養魚池使用亦均屬農業用
地之設施，故原告聲稱有六十一年十一月間用電證明及實地照片為證，要求上開五筆
土地一併更正編定為甲種建築用地，顯與事實相違。七、綜上所陳，被告否准原告所
有五筆土地更正編定為甲種建築用地，依法洵無違誤，原告所陳顯無理由，謹請依法
駁回等語。
　　理  由
按辦理非都市土地使用分區及編定各種使用地作業要點乙、三、（六）、５規定：「
特定農業區不得編列林業用地、養殖用地．．．如現況已為此項用地使用者，編為農
牧用地。．．．」又「合於左列情形之一者，在特定農業區及一般農業區編為甲種建
築用地；．．．（１）於使用編定結果公告前屬『建』地目者。（２）於使用編定結
果公告前已奉准變更為『建』地目者。（３）於使用編定結果公告前實際已全部（宗
）作建築使用或已依法完成基礎工程者。但原依土地法規定編定為農業用地之土地，
非法變更作建築使用以及依實施都市計畫以外地區建築物管理辦法申請建築農舍之土
地，仍編為農牧用地。」「特定農業區．．．內之一宗土地於使用編定結果公告前，
部分已作建築使用或已依法完成基礎工程者，．．．俟土地所有權人申請分割後再予
更正編定。其有前項第（３）款但書情形者，不得更正編定為各種建築用地。」亦為
製定非都市土地使用分區圖及編定各種使用地作業須知九、（二）說明２、３所規定
。查本件被告於七十二年間辦理非都市土地使用編定作業時，原告所有坐落宜蘭縣冬
山鄉○○段五八九、五九○、五九一、五九二、五九三地號地目為「養」，編定資料
卡記載「養殖魚池」，被告乃依其使用現況，按首揭作業要點乙、三、（六）、５規
定編定特定農業區農牧用地，雖原告於公告期間申請複查更正，經被告派員複查結果
，更正記載為：「五八九號建築鹿舍，五九○號約六○平方公尺建築，其餘與五九一
號種植牧草，五九二、五九三號魚池使用」系爭土地之主要設施及用途仍作養殖魚池
使用。乃於七十三年十二月二十一日經非都市土地使用編定公告確定後於土地登記簿
上補記「特定農業區農牧用地」。八十二年間原告持用電證明申請更正編定，經被告
認定該用電資料證明之房屋，係坐落於鹿安段五八九地號內部分建物（水泥磚造房屋
）屬合法證明文件，乃准鹿安段五八九地號內合法房屋部分，連同周圍地基及庭院分
割更正編定為甲種建築用地。八十四年十月十八日原告復持憑宜蘭縣冬山鄉公所八十
四年八月十八日核發之未實施建築管理地區建物證明書申請辦理系爭土地更正編定，
案經被告所屬羅東地政事務所派員實地勘查結果，其中一份證明書記載建築物為鹿舍
使用，面積約五二三平方公尺，位於鹿安段五八九地號土地上；另一份證明書則未記
載建築物用途，該建築物係木造空屋，為倉儲設備使用，面積約六十平方公尺，位於
鹿安段五九○地號土地上，被告乃認定上開兩建築物所在土地係屬農業發展條例第三
條第十款所規定之農業用地，其上之建築物為農舍，核與首揭作業須知九、（二）說
明２、３規定得編為甲種建築用地之要件不符，又上開兩建築物以外之系爭五九一、
五九二、五九三地號土地現況仍為養魚池使用，從而，被告七十二年將系爭土地編定
為特定農業區農牧用地，揆諸首揭規定自無不合，被告遂以八十六年三月三日府地用
字第一九一六四號函否准原告申請將系爭土地更正為甲種建築用地，於法並無不合。
原告起訴意旨，雖為如前揭事實欄所載之主張。惟查：一、原告於八十四年十月十八
日所持憑冬山鄉公所核發之完工證明書要求更正編定為甲種建築用地，惟該完工證明
書記載為「鹿舍使用」，另未載明用途木造空屋係屬倉儲設備，顯非供一般建築使用
，依據農業發展條例第三條第十款規定，仍屬農業用地，被告否准所請，並無不合。
原告一再主張係依據台灣省政府訂頒之「台灣省非都市土地使用編定時建築管理實施
要點」第六點規定：「位於未實施建築管理地區，在非都市土地使用編定公告前已興
建完成之建築物，可逕向當地鄉鎮市公所申請為實施建築管理地區證明，以憑接水電
及更正編定之用。」及內政部七十四年七月二十六日台內地字第三二二三六號函示：
「如經依法取得使用執照或完工證明，即符合上開作業須知規定，得准予更正編定為
甲種建築用地。」可辦理更正編定。揆其訂頒及函釋原意，應係指取得使用執照或完
工證明供一般建築使用者，始足當之。另參照台灣省政府八十四年十月九日八四地四
字第六六四五九號函示：「．．．檢附用電證明申辦更正或補辦編定為一般建築用地
時，請貴府切實查明其用電證明確係供一般建築使用者，始得據以辦理，其他供養殖
或農業設施使用之用電證明文件，則不得據以辦理補辦編定或更正編定。」準此，本
案之鹿舍、倉儲設備仍屬農業用地，自無上開規定之適用。原告執詞爭執，上開倉儲
設備為員工宿舍及車庫，並無確切證據，自無可採。又謂上開鹿舍，不可能是農舍一
節，原告曾承認有供養鹿使用，現為空屋，堆放雜物，而養鹿仍屬廣義之畜牧，可謂
特種畜牧之一種，其鹿舍，即屬畜禽舍，與農業經營不可分離，縱非屬農舍，仍屬農
業用地，是原告為上述主張，殊不足採取。二、查台灣省民政廳三十六年七月二十九
日民地甲字第一五○號代電所頒之「地類地目對照表」規定，「養」地目係為魚塭，
屬第二類直接生產用地，而「建」地目為第一類建築用地。本件土地既屬特定農業區
供養殖使用者，依據「辦理非都市土地使用分區及編定各種使用地作業要點」乙、三
、(六)、５及「製定非都市土地使用分區圖及編定各種使用地作業須知」九、(二)、說明
２、３規定，被告依據羅東地政事務所會同冬山鄉公所於七十二年十一月十六日實地
勘查之資料卡所載，現況既為養魚池使用，並非作一般建築使用，因此，依農業發展
條例第三條第十款之定義，編定為農牧用地，並無違誤。至原告持憑冬山鄉公所核發
之完工證明書，要求更正編定為甲種建築用地，但查該證明業已記載為「鹿舍使用」
，未載明用途者經查為「倉儲設備」，且從現況之照片觀之，顯非供一般建築使用，
被告否准更正編定為甲種建築用地，亦無違誤。原告徒以養殖用地，雖屬農業用地，
但非「耕地」，並引用農業發展條例第三條第十一款及內政部七十年三月二十日台內
地字第一○四○九號函，謂養殖用地仍以不列入土地法第三十條執行範圍為宜云云，
顯有誤解，並無可取。三、復查原告申請更正編定之系爭土地合計面積達九六六三平
方公尺，除該用電證明之房屋坐落鹿安段五八九地號部分土地業經羅東地政事務所八
十二年十一月四日八二羅地四字第九九三一號函核准更正編定為甲種建築用地外，其
餘部分土地另有一養魚池及面積約五二三平方公尺之「鹿舍」與同段五九○、五九○
－一地號土地上面積約六○平方公尺之「倉儲設備」平房，係屬農業用地，同段五九
一、五九二、五九三地號等三筆為養魚池（周圍以土方砌護岸）實地設施及其現況亦
為養魚池使用，此有羅東地政事務所於八十二年十月五日之會勘紀錄及實地會勘使用
現況圖影本附原處分卷可稽，亦均屬農業用地之設施，縱該養魚池現已廢置不用，但
其現況仍未變更。從而，原告申請將上開土地一併更正編定為甲種建築用地，顯與事
實不符亦與法令規定不合。原處分予以否准，核無違誤，一再訴願決定遞予維持，俱
無不合。又本件事實已明，尚無依原告聲請通知當時會勘人員到庭訊問及對質之必要
。原告起訴意旨，仍執前詞指摘原處分及一再訴願決定違誤，難謂有理由，應予駁回
。
據上論結，本件原告之訴為無理由，爰依行政訴訟法第二十六條後段，判決如主文。
中    華    民    國     八十七      年      四      月      十七       日
                    行 政 法 院 第 五 庭
                                審 判 長 評  事      葉  振  權
                                         評  事      徐  樹  海
                                         評  事      沈  水  元
                                         評  事      林  清  祥
                                         評  事      劉  鑫  楨
右  正  本  證  明  與  原  本  無  異
                                         法院書記官  陳  佩  玲
中    華    民    國     八十七      年      四      月      十八       日
